【裁判字號】    91,重訴,44
【裁判日期】    920725
【裁判案由】    毒品危害防制條例
【裁判全文】
臺灣板橋地方法院刑事判決                          九十一年度重訴字第四四號
    公  訴  人  臺灣板橋地方法院檢察署檢察官
    被      告  乙○○
    選任辯護人  翁方彬律師
    被      告  壬○○
    指定辯護人  甲○公設辯護人湯明純
右列被告等因違反毒品危害防制條例案件，經檢察官提起公訴（九十年度偵字第一二
五一六、一二五一七號），甲○判決如左：
    主  文
乙○○、壬○○均無罪。
    理  由
一、公訴意旨略以：乙○○意圖販賣毒品，於民國九十年七月二十三日回溯起約一週
    某日，在臺北縣野柳翡翠灣某處，以新臺幣（下同）一百三十萬元之價格，向綽
    號「國正」之姓名年籍不詳男子，購入總重量不詳之第一級毒品海洛因、第二級
    毒品安非他命各一批後。先於九十年七月九日販賣海洛因予己○○，再於九十年
    七月二十二日二十時許，持其中之海洛因三十三包（共淨重五十點二公克）及安
    非他命二包（共淨重二點九公克），前往臺北縣土城市○○街三十九號之一，二
    樓，交付於與其有共同犯意聯絡之壬○○及被告庚○○（同案被告，業經甲○審
    結），壬○○、庚○○亦於九十年七月初連續販賣海洛因予戊○○、於九十年七
    月十八日販賣安非他命予己○○。嗣經警於九十年七月二十三日十七時許，持搜
    索票前往臺北縣土城市○○街三十九號之一，二樓搜索時，扣得渠等共同意圖販
    賣而持有之海洛因三十三包（共淨重五十點二公克）、安非他命二包（共淨重二
    點九公克）、葡萄糖一包、海洛因殘渣袋一只、斜口分裝勺管二枝、電子磅秤一
    台及安非他命吸食器一組。於搜索中，適有戊○○撥打壬○○之行動電話欲購買
    海洛因，為警於上址樓下一併查獲；而乙○○亦因於搜索時前往該址樓下，託丙○○將海洛因一包（淨重十八點三公克）交付予壬○○，遭警一併查獲乙○○、
    丙○○。經乙○○同意後，臺北市政府警察局信義分局復於同日二十時許帶同乙○○前往臺北市中山區○○○路一九四號三樓，扣得乙○○意圖販賣而持有之海
    洛因五十四包（共計淨重九二六點五公克）、安非他命二十八包（共計淨重四百
    十四點九公克）、葡萄糖十三包、電子磅秤一台、分裝夾鏈袋四百八十一只、鐵
    製分裝杓一枝、斜口分裝杓一枝、海洛因研磨缽一組、海洛因研磨攪拌器三組、
    壓製海洛因磚用之模具二組、壓製海洛因磚用之千斤頂二台、壓製海洛因磚用之
    平台一台及稀釋海洛因用之檸檬粉一罐等物。再於同日二十時五十分許，帶同乙○○前往臺北縣汐止市○○路○段二三九號一樓，扣得意圖販賣而持有之海洛因
    七包（共計淨重四百九十六點三公克）等物，因認被告涉有毒品危害防制條例第
    四條第一項、第二項之販賣第一級、第二級毒品罪嫌云云。
二、按犯罪事實應依證據認定之，無證據不得推定其犯罪事實，又不能證明被告犯罪
    或其行為不罰者，應諭知無罪之判決，刑事訴訟法第一百五十四條、第三百零一
    條第一項分別定有明文。次按認定不利於被告之事實，須依積極證據，茍積極之
    證據本身存有瑕疵而不足為不利於被告事實之認定，即應為有利於被告之認定，
    更不必有何有利之證據，而此用以證明犯罪事實之證據，猶須於通常一般人均不
    至於有所懷疑，堪予確信其已臻真實者，始得據以為有罪之認定，倘其證明尚未
    達到此一程度，而有合理性之懷疑存在，致使無從為有罪之確信時，即應為無罪
    之判決，最高法院八十二年度臺上字第一六三號判決、七十六年度臺上字第四九
    八六號、三十年度上字第八一六號等判例著有明文，而依法治國家之刑事訴訟原
    則，檢察官除提起公訴外，尚須維持公訴，負有說服責任，其舉證責任之目的，
    係在充分證明被告確有如公訴所指之犯罪事實，從而其舉證責任應存在於刑事訴
    訟程序之全程，且於舉證不足以使法院產生有罪之確信時，為終局的舉證責任未
    盡，是故，於公訴程序，用以證明犯罪事實之證據之蒐集、提出、及說服之責任
    ，在於檢察官，刑事訴訟法第一百六十一條第一項規定檢察官就被告犯罪事實，
    應負舉證責任，並指出證明之方法，即明示其旨，至於修正前刑事訴訟法第一百
    六十三條第一項及修正後刑事訴訟法第一百六十三條第二項關於法院調查證據之
    規定，乃指法院應於訴訟當事人舉證之範圍內，依職權或聲請，循刑事訴訟法第
    一百六十四條以下關於證據調查之程序及方法而為調查，以將檢察官及其他當事
    人之舉證轉換為法院之證據認知，究明證據之證據能力與證明力，非謂法院得逾
    越公正第三者地位，代檢察官蒐集證據，否則不啻破壞訴訟三方關係，衍生由法
    院證明被告犯罪，或檢察官與法院協同證明被告犯罪等嚴重悖反法治國家原則之
    結果，影響人民對於法院中立客觀之信賴，最高法院八十七年臺非字第一號判決
    謂：「按法院固應依職權調查證據，但並無蒐集證據之義務。刑事訴訟法第三百
    七十九條第十款規定應於審判期日調查之證據而未予調查之違法，解釋上應不包
    括蒐集證據在內，其調查之範圍，以審判中案內所存在之一切證據為限，案內所
    不存在之證據，即不能責令法院為發現真實，應依職權從各方面詳加蒐集、調查
    。」，即宣示相同意旨，可供參考。末按告訴人之告訴，係以使被告受刑事訴追
    為目的，是其陳述是否與事實相符，仍應調查其他證據以資審認，至於被告否認
    犯罪所持之辯解，縱屬不能成立，仍非有積極證據足以證明有犯罪行為，不能遽
    為有罪之認定，至該項證據雖不以直接證據為限，要必查有確實根據，始能採用
    ，不能以推測或臆斷之方法，以為裁判之基礎，亦據最高法院五十二年度臺上字
    第一三○○號判例、三十年度上字第一八三一號判例、五十五年度臺上字第二一
    ○九號判決等闡釋甚明。
三、公訴人認被告乙○○、壬○○涉犯上開毒品危害防制條例第四條第一項、第二項
    之販賣第一級、第二級毒品罪嫌，係以同案被告乙○○、壬○○及被告有販賣海
    洛因之事實，業據己○○於警詢中證述明確；同案被告乙○○有叫伊帶毒品至臺
    北縣土城市○○街三十九號之一，二樓給壬○○等情，也據丙○○於警詢時證述
    明確；另曾向同案被告壬○○、被告購買海洛因數次等情，復據證人戊○○於警
    詢時證述明確，其三人所辯皆不足採信。此外，復有海洛因三十三包（共淨重五
    十點二公克）及安非他命二包（共淨重二點九公克）、葡萄糖一包、海洛因殘渣
    袋一只、斜口分裝勺管二枝、電子磅秤一台及安非他命吸食器一組、海洛因一包
    （淨重十八點三公克）、海洛因五十四包（共計淨重九二六點五公克）、安非他
    命二十八包（共計淨重四百十四點九公克）、葡萄糖十三包、電子磅秤一台、分
    裝夾鏈袋四百八十一只、鐵製分裝杓一枝、斜口分裝杓一枝、海洛因研磨缽一組
    、海洛因研磨攪拌器三組、壓製海洛因磚用之模具二組、壓製海洛因磚用之千斤
    頂二台、壓製海洛因磚用之平台一台及稀釋海洛因用之檸檬粉一罐、海洛因七包
    （共計淨重四百九十六點三公克）等物扣案、及搜索扣押筆錄、扣押物品表、現
    場照片、法務部調查局鑑定通知書等附卷可稽，其三人犯行均堪認定為其論據。
四、訊據被告乙○○、壬○○均堅決否認有前揭公訴人所指之犯行，被告乙○○辯稱
    ：伊長期施用海洛因、安非他命，使用量大，有一位住金山鄉之成年朋友陳國正
    （年籍資料不詳，即起訴書所指綽號「國正」之姓名年籍不詳男子）因賭博而欠
    伊一百三十八萬元之賭債，所以陳國正就把這些海洛因、安非他命及工具拿來抵
    押，後來沒有依約贖回，伊就認為這些毒品及工具已經是伊的。伊沒有把這些東
    西拿去賣。伊只有供己施用，並將毒品分開來藏放，而磅秤、分裝袋等亦係便利
    伊施用毒品所用，伊並無販賣之意圖等語。被告壬○○則辯稱：扣案的海洛因、
    安非他命均是乙○○的，伊並未販賣毒品給己○○、戊○○，伊只有施用安非他
    命等語。
五、經查：
    （一）被告乙○○始終堅稱本件扣案之海洛因、安非他命、相關工具及甲○另案
          （九十一年度訴字第二二七九號被告辛○○、乙○○違反毒品危害防制條
          例案）所扣得之海洛因三十八公克，均是陳國正因欠其賭債而交付抵押，
          嗣未依約贖回，而為其所有，並非其向陳國正購買等語在卷。則在被告未
          能提供陳國正之真實姓名年籍住址供甲○查證之下，經查亦無其他積極之
          證據足以證明上開毒品係被告向陳國正所購買，自難僅憑被告有上開大量
          之海洛因、安非他命、相關工具，即認被告係意圖營利而購入海洛因、安
          非他命或意圖販賣而持有海洛因、安非他命至明。
    （二）訊據證人己○○於九十二年四月十一日甲○審理時翻異其在警詢時之證詞
          ，而結證稱：「我在臺北縣文山區家裡有吸安非他命及海洛因。有被扣到
          海洛因二包。最後一次是九十年七月十八日在臺北縣土城市金城麥當勞從
          綽號姊仔瘦瘦的，帶眼鏡，一百六十公分（不是當庭的壬○○）那裡買安
          非他命一萬五千元，九十年七月九日在中和交流道下來僑福保齡球館附近
          買海洛因八千元，是姊仔找我，我無法主動找她。我當時有吸食海洛因，
          所以警察問我的時候，我跟乙○○有口角，我到汐止乙○○住處時，李春
          水有打過我，所以我才承認是跟乙○○買海洛因二萬四千元，我沒有跟李
          春水要過毒品。我承認有誣陷乙○○。」等語，是其前後所述不一，已難
          採信。且依證人己○○於警詢時之證詞觀之，其證稱綽號姊仔之真實姓名
          年籍均不詳，並未表明姊仔即是被告壬○○，自不能僅憑有人稱被告鄭婷
          文姊仔（業據同案被告庚○○供明在卷），即認被告壬○○為販賣安非他
          命予證人己○○之人。再者，證人己○○於警詢時及甲○審理時均未證述
          其有向同案被告庚○○購買任何毒品，是證人己○○之證詞不能證明「被
          告乙○○於九十年七月九日販賣海洛因予己○○或被告乙○○、壬○○、
          同案被告庚○○共同於九十年七月十八日販賣安非他命予己○○」。又公
          訴意旨既認被告乙○○係於九十年七月二十三日回溯起約一週某日，在臺
          北縣野柳翡翠灣某處，以一百三十萬元之價格，向綽號「國正」之姓名年
          籍不詳男子購入總重量不詳之第一級毒品海洛因、第二級毒品安非他命各
          一批，則被告乙○○顯然無法提前於九十年七月九日即販賣海洛因予陳文
          龍至明。
    （三）證人戊○○迭經甲○依法傳拘均未到庭，其於九十年七月二十四日內勤檢
          察官偵查中即翻異其在警詢時之證詞，而證稱：「警訊筆錄是保大（警察
          ）叫我這麼講的，事實她（指被告壬○○）沒有在賣（海洛因）；我到現
          場去是想向壬○○借七、八千元，順便聊天；我曾經向她（壬○○）借過
          （錢）有還，再向她借，我之前向她借九千元，二十日還她。」等語，核
          與被告壬○○於警詢時所供：戊○○曾在九十年七月十九日向伊借九千元
          ，並於九十年七月二十日還給伊，九十年七月二十一日戊○○打電話給伊
          問伊錢有無收到，（戊○○）絕無向伊購買海洛因這回事等語相符，足見
          被告壬○○並未販賣海洛因予證人戊○○。從而，證人戊○○於警詢時證
          稱其向被告壬○○購買海洛因約七、八次，其中有二、三次（含九十年七
          月二十一日下午那一次在內）係被告拿毒品（海洛因）下樓販賣給他的云
          云，即無足採。況證人戊○○於為警查獲時亦未發現有帶金錢在身上，顯
          非係前往被告壬○○處購買海洛因。至被告壬○○雖於警詢時供稱：張東
          文找伊是要向「阿水」拿海洛因云云，惟查，證人戊○○從未供稱有向被
          告乙○○或同案被告庚○○購買海洛因，復據被告乙○○、壬○○否認在
          卷，故依證人戊○○之證詞亦不能證明「被告乙○○、壬○○、同案被告
          庚○○有販賣海洛因予證人戊○○之事實」。
    （四）被告乙○○於九十年七月二十二日二十時許，始就陳國正因欠其賭債而交
          付抵償之海洛因、安非他命，持其中一部分之海洛因三十三包（共淨重五
          十點二公克）及安非他命二包（共淨重二點九公克），前往臺北縣土城市
          ○○街三十九號之一，二樓被告壬○○住處（同案被告庚○○亦借住該處
          ）寄放等情，業據被告乙○○、壬○○及同案被告庚○○一致供明在卷，
          則被告乙○○、壬○○、同案被告庚○○亦顯然無法提前於九十年七月初
          即共同販賣海洛因予戊○○。且證人戊○○亦從未供稱其有向被告乙○○
          或同案被告庚○○購買海洛因，復據被告乙○○、壬○○、同案被告彭正
          宇一致否認有共同於九十年七月初販賣海洛因予戊○○在卷，是此部分之
          公訴事實尚無證據足資證明。
    （五）被告乙○○對於其在查獲當日將海洛因一包（淨重十八點三公克）交付李
          煥昇，旋與丙○○一併在臺北縣土城市○○街三十九號之一，二樓被告鄭
          婷文住處樓下欲向被告壬○○取回上開寄放之海洛因、安非他命時為警查
          獲等情供承不諱，惟否認係託丙○○將海洛因一包（淨重十八點三公克）
          交付被告壬○○在卷，訊據證人丙○○則於甲○審理時亦證稱「被告李春
          水叫其將海洛因拿上去給被告壬○○，等一下被告乙○○才要去拿」等語
          ，足見海洛因一包（淨重十八點三公克）係被告乙○○為躲避警察追緝才
          請丙○○幫忙拿，並非真的要託丙○○轉交被告壬○○保管至明。此外，
          被告壬○○亦否認被告乙○○託丙○○轉交海洛因一包（淨重十八點三公
          克）等語，公訴意旨，尚有誤會。
    （六）被告乙○○、壬○○均坦承本案查獲前仍有施用毒品情形，其中被告李春
          水自八十三年間起即陸續因施用海洛因、安非他命而經法院分別判刑確定
          並執行，被告乙○○於九十年七月二十三日經警查獲後，因有施用第二級
          毒品安非他命之犯行，而甲○以九十年度毒聲字第三一二０號裁定送觀察
          、勒戒後，復經甲○以九十年度毒聲字第三三八七號裁定令入戒治處所施
          以強制戒治；被告壬○○則自八十二年間起即陸續因施用安非他命而經法
          院分別判刑確定並執行，被告壬○○於九十年七月二十三日經警查獲後，
          因有施用第二級毒品安非他命之犯行，而甲○以九十年度毒聲字第四五三
          二號裁定送觀察、勒戒後，復經甲○以九十二年度毒聲字第四六０號裁定
          令入戒治處所施以強制戒治，嗣經甲○以九十二年度毒聲字第一九七六號
          裁定停止戒治，所餘戒治期間交付保護管束等情，有被告乙○○、壬○○
          之臺灣板橋地方法院檢察署刑案資料查註紀錄表及臺灣高等法院被告全國
          前案紀錄表在卷足憑，並有甲○九十年度毒聲字第四五三二號裁定、九十
          二年度毒聲字第四六０號裁定各一份附卷可稽。足見被告乙○○、壬○○
          均有長期施用海洛因、安非他命之情形，是被告乙○○所辯扣案之毒品係
          供己施用等語，尚非無據。
    （七）本件扣案之物雖有斜口分裝勺管二枝、電子磅秤二台、分裝夾鏈袋四百八
          十一只、鐵製分裝杓一枝、斜口分裝杓一枝、海洛因研磨缽一組、海洛因
          研磨攪拌器三組、壓製海洛因磚用之模具二組、壓製海洛因磚用之千斤頂
          二台、壓製海洛因磚用之平台一台及稀釋海洛因用之檸檬粉一罐等物，惟
          被告乙○○業已表明該等物品係為便利其施用毒品之用，且係綽號「國正
          」之姓名年籍不詳男子將之連同海洛因、安非他命一起交給被告乙○○，
          並非供販賣海洛因、安非他命之用等語在卷，再就一般客觀情形而言，施
          用毒品者為明暸施用量、便於攜帶或將毒品稀釋，故除持有毒品外，亦同
          時擁有上開電子秤、分裝袋等物，要屬常事，是本件被告乙○○經警查獲
          時除毒品外，亦經查扣電子秤、分裝袋等物，仍尚不足以遽予推論其必有
          意圖營利而加以販賣之犯意存在。
    公訴意旨所引其餘上開扣案物、搜索扣押筆錄、扣押物品表、現場照片、法務部
    調查局鑑定通知書等證據亦均不足證明被告乙○○、壬○○有販賣海洛因及安非
    他命之事實，證人丁○○○○及辛○○之證詞亦不能證明被告乙○○、壬○○有
    販賣海洛因及安非他命之行為。此外，復查無其他積極之證據足以證明被告乙○○、壬○○有上開公訴人所指之犯行，揆諸前揭法條及判例意旨，本件不能證明
    被告乙○○、壬○○犯罪，自應諭知被告乙○○、壬○○均無罪之判決。
六、另查，甲○就本件係以訴訟上均無法證明被告乙○○、壬○○有販賣第一級、第
    二級毒品之犯行，而諭知被告乙○○、壬○○均無罪，於理論上容或有謂：雖不
    能證明有此一犯行，然何以不變更起訴法條論以被告乙○○、壬○○意圖販賣而
    持有或單純持有第一級、第二級毒品罪云云。惟查：被告乙○○迭於甲○審理時
    供稱其係因自己長期施用之故，而非法持有本件扣案之海洛因及安非他命等語在
    卷，被告乙○○顯然並非單純持有海洛因及安非他命，故甲○自不得變更檢察官
    之起訴法條論以被告乙○○單純持有第一級、第二級毒品罪。又按刑事訴訟法第
    三百條規定，所謂得就起訴之犯罪事實變更檢察官所引應適用之法條，係指法院
    於不妨害事實同一之範圍內，得自由認定事實，適用法律而言；起訴之犯罪事實
    ，既係為確定具體的刑罰權對象之表示，則法院得自由認定之事實，是否不妨害
    起訴之犯罪事實之同一，自應從訴之目的及侵害性行為之內容是否同一而定之。
    本件公訴意旨認被告乙○○、壬○○均係犯販賣第一級、第二級毒品罪，其訴之
    目的乃在請求法院就被告乙○○、壬○○販賣第一級、第二級毒品犯行，予以論
    罪科刑；又因意圖販賣而持有毒品罪或施用而持有毒品罪，其犯罪構成要件中之
    犯罪故意，與販賣毒品罪，均顯然有別，所規範之侵害性行為內容亦均不同，甲○自不得變更檢察官之起訴法條而論以被告乙○○、壬○○意圖販賣而持有或施
    用第一級、第二級毒品罪；至被告乙○○所涉免費提供安非他命予丙○○施用一
    節，應由檢察官另行依法偵處，均併予明。
據上論斷，應依刑事訴訟法第三百零一條第一項判決如主文。
本案經檢察官簡美慧到庭執行職務
中    華    民    國      九十二      年      七        月    二十五    日
                                      臺灣板橋地方法院刑事第一庭
                                          法  官  楊  千  儀
右正本證明與原本無異。
如不服本判決，應於判決送達後十日內向甲○提出上訴狀（應附繕本），上訴於臺灣
高等法院。
                                          書記官  吳  河  東
中    華    民    國      九十二      年      七       月     二十五    日


司法院資訊處製作；財團法人民間司法改革基金會備份。
